【裁判字號】    88,訴,2253
【裁判日期】    890315
【裁判案由】    侵權行為損害賠償
【裁判全文】
臺灣板橋地方法院民事判決  八十八年度訴字第二二五三號
    原      告  甲○○
    被      告  乙○○
右當事人間侵權行為損害賠償事件，經提起附帶民事訴訟，由刑事庭移送前來，本院
判決如左：
    主    文
被告應給付原告新臺幣佰陸拾貳萬伍仟元，及自八十八年十月十四日起至清償日止
，按年息百分之五計算之利息。
原告其餘之訴駁回。
訴訟費用由被告負擔四分之三，原告負擔四分之一。
    事    實
甲、原告方面：
一、聲明：求為判決被告應給付原告新臺幣（下同）四百八十二萬五千元，及自起訴
    狀繕本送達翌日起至清償日止，按年息百分之五計算之利息。
二、陳述：
（一）被告曾於八十二年邀請原告參加入股投資嘉義工地，並有股份及紅利，原告懷
      疑其中有詐騙，因被告未曾給原告任何紅利及憑據。又原告參加被告所邀之互
      助會，被告說會首為被告之姐夫，但之後原告均有按時繳交會款，但原告卻一
      直標不到會款，懷疑其中有詐。另原告曾為被告償還賭債，但被告事後均未償
      還。
（二）請求金額是包括工程投資款、借款、會款，資料都在刑事卷內。其中本票及借
      據款項共計三百零九萬，互助會款共計一百二十六萬元，及投資嘉義工地紅利
      五十萬元，總金額共四百八十五萬元。扣除被告去年底償還二萬五千元，被告
      仍積欠原告四百八十二萬五千元。
（三）對被告抗辯之說明：
    １本票金額並未包括借據的金額，被告之前曾償還借款三十萬元，業已從請求金
      額中扣除。另外，被告從未幫原告支付購屋款項，且該房屋業已遭法院拍賣。
    ２互助會款跟本票也是兩回事，本票部分是原告為被告償還賭債，由被告開立本
      票償還，日期才會延到九十年還款。
    ３投資嘉義工地紅利部分，被告在刑事庭有承認。
（四）其餘引用刑事判決書所載內容。
乙、被告方面：
    被告未於最後言詞辯論期日到庭，據其以前之陳述可得如下：
一、聲明：求為判決駁回原告之訴。
二、陳述：
（一）被告確有積欠原告款項二百二十六萬元，其中一百萬元是工程款，其他一百二
      十六萬元則是會款。但事後被告曾經還款三十三萬五千元，另外有為原告所購
      買之房屋支付屋款六、七十萬元。
（二）被告刑事案件沒有上訴，目前在樹林南龍公司上班，願意分期付款償還欠款。
      被告否認原告有投資嘉義工地之紅利五十萬元，因為該工地是虧本。當初原告
      曾要被告開立三百萬元本票，當作全部借款，但被告不同意，僅開立一百五十
      萬元。因為被告之前有寫過一些借據，所以連同互助會款一起算入本票金額內
      。
丙、本院依職權調閱本院八十八年度易字第一九九七號刑事案件卷宗。
    理    由
壹、程序部分：
一、被告經合法通知，未於最後言詞辯論期日到場，核無民事訴訟法第三百八十六條
    各款所列情形，爰依原告之聲請，由其一造辯論而為判決。
二、又原告於起訴後擴張應受判決事項之聲明，合於民事訴訟法第二百五十五條第一
    項第三款規定，應予准許。
貳、實體部分：
一、原告主張：被告前以投資嘉義工地、參加互助會等名目，向原告詐欺取財，並積
    欠借款未還，爰請求償還本票及借據款項共計三百零九萬，互助會款共計一百二
    十六萬元，及投資嘉義工地紅利五十萬元，總金額共四百八十五萬元。扣除被告
    去年底償還二萬五千元，被告仍積欠原告四百八十二萬五千元等語。
二、被告則以：只積欠原告二百二十六萬元，其中一百萬元是工程款，其他一百二十
    六萬元則是會款。而且，會款部分已經連同其他借款共開立一百五十萬元之本票
    交付原告供償還之用。事後被告曾經還款三十三萬五千元，另外有為原告所購買
    之房屋支付屋款六、七十萬元，至於原告投資嘉義之工地因為虧損，並無所稱紅
    利五十萬元之情形等語置辯。
三、查「緣乙○○與甲○○原係男女朋友關係，乙○○於八十二年間，以投資其兄長
    曾文顯、曾金波在嘉義北港所興建之工地工程為由，邀集甲○○投資該工地新台
    幣一百萬元，甲○○遂交付一百萬元予乙○○，由乙○○以其名義投資，嗣後因
    前開工地經營不善而結束並退還投資本金時，乙○○於八十三年至八十四年間陸
    續取回投資上開工地之本金，竟意圖為自己不法之所有，拒將投資工地所取回之
    投資本金一百萬元交還甲○○，反將所持有之前開款項一百萬元侵吞入己。又乙
    ○○另於八十三年六月十日起，在台北縣土城市○○路一六四巷五號（現門牌號
    碼改為台北縣土城市○○路三六巷五號一樓），自任會首，召募每會二萬元之互
    助會，期間自八十三年六月十日起至八十五年十二月十日止，會員連同會首共三
    十一會，每月十日開標，竟意圖為自己不法之所有，在台北市○○街四三巷五號
    九樓甲○○住處，招攬甲○○參加上開互助會，佯稱：係伊姐夫起會擔任會首，
    絕對沒有問題云云，使甲○○不疑有他，遂加入三會，並自八十三年六月十日起
    連續依乙○○告知之標會金額繳交會款至八十五年二月份共二十一期之會款，詎
    乙○○竟未以甲○○名義入會，而以第三人「陳建平、陳君南及吳志城」名義入
    會，入會編號各為五、八、九號，且於八十三年及八十四年間，未經甲○○之同
    意，連續三次分別以在空白紙上偽填編號五、八、九（未填載姓名）及出標金額
    於空白紙上（標取會款之日期及出標金額均已不復記憶），向甲○○及其他會員
    分別佯稱由編號五、八及九號會員得標之詐術，使甲○○及各活會、死會會員不
    疑有他，誤以為係編號五、八及九之會員得標，而如數交付會款，乙○○取得會
    款後則花用殆盡。至八十五年二月間，經甲○○發現乙○○互助會款可疑，向乙
    ○○查證始悉上情，因而拒繳會款。」等情，業經本院刑事庭以八十八年度易字
    第一九九七號刑事判決書認定屬實，有判決書一份附卷可稽。被告未就上開判決
    提起上訴，且於本院審理時未加以爭執，自應認定上開侵權行為之事實為真實。
    是被告既成立侵權行為，依法即應對原告負損害賠償責任。
四、按當事人主張於己有利之事實者，就其事實有舉證之責任，民事訴訟法第二百七
    十七條定有明文。茲就原告請求內容分述如下：
（一）投資工程款部分：
      被告侵占原告投資在嘉義北港所興建之工地工程本金一百萬元一節，業經上開
      刑事判決認定屬實，且為被告所不爭執，並有被告於八十七年六月二日補簽立
      之借條一紙附卷可稽（見台灣板橋地方法院檢察署八十七年度偵字第二二三四
      七號偵查卷第四頁反面），此部分請求，應予准許。至於原告主張該工地應受
      分配紅利五十萬元部分，並未提出證據加以證明，且經本院調卷查閱結果，被
      告於刑案偵、審中均否認有受分配紅利之情形，故原告此部分請求，尚難准許
      。
（二）互助會款部分：
      被告詐欺原告互助會款一百二十六萬元一節，業經上開刑事判決認定屬實，且
      為被告所不爭執，是原告此部分請求，應予准許。
（三）借款部分：
    １原告主張被告應償還本票及借據款項共計三百零九萬元，其計算方式為加計於
      偵查中所提出之借據四份及本票二張所載金額（借據四份金額共為一百八十九
      萬元，本票二張金額共為一百五十萬元），共計為三百三十九萬元，扣除被告
      之前已償還之三十萬元，金額即為三百零九萬元。
    ２惟依借據四份內容所載，其中一份為被告收受原告投資前述嘉義工地之工程款
      一百萬元，自不得重複計算。另外三份借據內容係分別於八十七年六月一日借
      款三萬元（約定於八十七年七月份歸還）、八十二年二月十日借款八十萬元（
      於八十七年六月二日補簽借據）、八十七年六月三日借款六萬元（約定於八十
      七年六月五日歸還），故被告共應償還原告借款金額為八十九萬元。原告於審
      理中承認被告於去年底曾再還款二萬五千元，則經扣除後，被告尚應償還八十
      六萬五千元。
    ３被告雖主張已償還原告借款三十三萬五千元，並曾為原告支付購屋款六、七十
      萬元云云，均未能舉證證明，且為原告所否認，自無法採信。
（四）本票部分
    １原告雖主張被告應償還本票票款一百五十萬元，惟依原告所提出之本票二張所
      載，該二張本票發票日均為八十七年一月四日，其中一張面額五十萬元者，到
      期日為八十九年二月五日，已經到期；另一張面額一百萬元者，到期日則為九
      十年五月十日，迄今尚未到期，被告即無給付票款之義務。因此，原告僅得請
      求已經到期之五十萬元，其餘部分，應予駁回。
    ２被告雖辯稱是將將所積欠之會款一百二十六萬元連同其他借款，共開立一百五
      十萬元之本票交付原告供償還之用云云，惟均未能舉證證明，且為原告所否認
      。又如果被告所言為真，其僅積欠原告工程投資款一百萬元及互助會款一百二
      十六萬元，其已將互助會款連同其他借款一起開立一百五十萬元之本票，此外
      並無其他欠款云云，為何被告會在八十七年七月一日開立本票後，又先後於八
      十七年六月一、二、三日簽發上述金額共計八十九萬元借據三份，且其中八十
      萬元部分更是早於八十二年二月十日所借之款項？是被告此部分抗辯，尚無法
      採信。
五、綜上所述，原告依據侵權行為及借貸關係，請求被告給付投資工程款一百萬元、
    互助會款一百二十六萬元、借款八十六萬五千元、票款五十萬元，合計共三百六
    十二萬五千元，及自起訴狀繕本送達翌日即八十八年十月十四日起按週年利率百
    分之五計算之法定遲延利息部分，為有理由，應予准許；其逾此部分之請求，顯
    無理由，應予駁回。
六、據上論結：本件原告之訴為一部有理由、一部無理由，依民事訴訟法第三百八十
    五條第一項前段、第七十九條但書，判決如主文。
中      華      民      國    八十九    年      三      月     十五     日
                                      臺灣板橋地方法院民事第二庭
中      華      民      國    八十九    年      三      月    二十一    日
                                臺灣板橋地方法院民事第二庭
~B法  官  劉以全
右正本證明與原本無異。
如不服本判決，應於判決送達後廿日，內向本院提出上訴狀。
中      華      民      國    八十九    年      三      月    二十一    日
~B書記官  王麗珍


司法院資訊處製作；財團法人民間司法改革基金會備份。
